【裁判字號】    97,易,87
【裁判日期】    970530
【裁判案由】    詐欺
【裁判全文】
臺灣花蓮地方法院刑事判決              97年度易字第87號
公  訴  人  臺灣花蓮地方法院檢察署檢察官
被      告  乙○○
上列被告因詐欺案件，經檢察官提起公訴（96年度偵續字第29號）
，本院判決如下：
    主  文
乙○○無罪。
    理  由
一、公訴意旨略以：被告乙○○意圖為自己不法之所有，明知其
    所經營之「艇立造船有限公司」（下稱艇立公司）已週轉不
    靈、機器設備已被扣押，仍於民國 95年6月29日，在花蓮縣
    吉安鄉○○村○○○路6號1樓，與告訴人甲○○簽訂「船舶
    建造買賣契約」（下稱買賣契約 ），並於同年6月30日向甲
    ○○收取定金新台幣（下同 ）15萬元；同年7月20日由甲○
    ○過戶價值 25萬元之積架汽車1部，予乙○○抵付25萬元之
    造船費用，另以回收原慶全號舊船，抵充10萬元之造船尾款
    ，計50萬元。乙○○於取得上述現金及財物後，以有人覬覦
    其上開公司為由，向甲○○稱須移至高雄繼續造船云云，使
    甲○○陷於錯誤，而遭其詐騙上述共計50萬元之現金及財物
    ，因認被告涉犯刑法第339條第1項之詐欺取財罪嫌等語。
二、按犯罪事實應依證據認定之，無證據不得認定犯罪事實，刑
    事訴訟法第154條第2項定有明文。次按認定犯罪事實所憑之
    證據，雖不以直接證據為限，間接證據亦包括在內；然而無
    論直接或間接證據，其為訴訟上之證明，須於通常一般之人
    均不致有所懷疑，而得確信其為真實之程度者，始得據為有
    罪之認定，倘其證明尚未達到此一程度，而有合理之懷疑存
    在時，事實審法院復已就其心證上理由予以闡述，敘明其如
    何無從為有罪之確信，因而為無罪之判決，尚不得任意指為
    違法；又認定不利於被告之事實，須依積極證據，苟積極證
    據不足為不利於被告事實之認定時，即應為有利於被告之認
    定，更不必有何有利之證據；又認定犯罪事實應依證據，為
    刑事訴訟法所明定，故被告否認犯罪事實所持之辯解，縱屬
    不能成立，仍非有積極證據足以證明其犯罪行為，不能遽為
    有罪之認定。（最高法院76年台上字第4986號、30年上字第
    816號、30年上字第1831號判例參照 ）。又告訴人之告訴，
    係以使被告受刑事訴追為目的，是其陳述是否與事實相符，
    仍應調查其他證據以資審查，若被害人之陳述並無瑕疵，就
    其他方面調查又與事實相符，固足採為科刑之基礎，倘其陳
    述尚有瑕疵，則在未究明事實真象前，遽採為論罪科刑之根
    據，即難認為適法（最高法院52年度台上字第1300號及61年
    度台上字第3099號判例參照）。
三、訊據被告自始堅詞否認有何詐欺犯行，辯稱：
  (一)艇立公司原位於花蓮縣吉安鄉○○村○○○路6號1樓，於95
    年5月19日被法院假扣押，我與甲○○是同年6月29日簽訂契
    約，6月30日收訂金 15萬元，因為工廠被假扣押時，我已動
    工造慶全號小船，因為聽聞當時跟我有債權糾紛的鐵工李智
    生，在造好之前，要來二度扣押，我就告訴甲○○這個情形
    ，我有跟甲○○商量要怎麼處理，討論這個小型的船模，要
    不要移到高雄繼續建造，才不會被我的債權人查封？經甲○
    ○同意，我才把船模移到高雄繼續建造，還邀請甲○○下來
    看過兩次，先看船模放置地點，第二次請他看要造的式樣。
  (二)甲○○是我的好友，他對於當時我財務困難的情形很清楚，
    他向我訂購這船，也有要幫助我渡過難關的意思。我做生意
    已經賠了840多萬元的現金，所以沒辦法在 60天期限內完成
    甲○○的新船，後來我有跟甲○○商量能不能把船模賣掉，
    然後把賣來的錢還給他，現在船模都還放在茄萣漁港，還沒
    有賣掉。我就跟甲○○說可不可以讓我分期付款還給他？因
    為我在現在都沒有找到工作，我跟他商量二次，他都沒有理
    我，他現在堅持要我還他27萬元（訂製新船費用15萬元，加
    收購舊船的10萬元，及後來我向他借2萬元當生活費 ）。甲
    ○○說那台25萬元的積架汽車，已經是十幾年的老車，那台
    車就不用算了，現在只要我賠他27萬元就好了，我並沒有詐
    欺他等語。
四、本案爭點在於，被告究竟是故意詐欺，還是單純的民事債務
    不履行法律問題？檢察官起訴所憑依據，僅有被告乙○○於
    偵訊中之供述及證人即被害人甲○○於警詢、偵查中之證詞
    ，然查：
  (一)證人甲○○於警詢中指訴：於 95年6月時，因我的船壞了，
    所以我找上艇立公司希望被告能幫我造一艘船，並於同月29
    日訂立買賣契約，明定於60個工作天內（95年8月29日 ）交
    船，到 95年8月初時，被告說他在花蓮的工作要結束了，要
    到高雄繼續造船的工作，到 8月中我打電話給他，一直停話
    中，之後有一位朋友問我有沒有艇立老闆的消息，我才發現
    對方捲款逃跑了，我被騙50萬元，艇立公司位於吉安鄉○○
    ○路 6號之營業所沒有人住，裡面一些機器都被假扣押了等
    語（見95年9月11日吉安分局仁里派出所調查筆錄 ），另於
    偵查中證稱：我之前曾有一艘漁船，但是太小，我想要做一
    艘大一點的船，之前花蓮地區並沒有造船廠，都必須到外縣
    市做，被告是第一家在花蓮的造船公司，我有一個朋友黑馬
    ，剛好有一艘船在被告那裡做，我有去看，當時船已經做了
    一半，後來我也經由黑馬的介紹，委託被告幫我造船，契約
    打好之後，被告說他債務有困難，說船要在高雄做，並要我
    先給他50萬元週轉，答應我會按時交船，被告到高雄之後，
    我們曾聯絡過一次，我還到高雄去看是否要改變船的式樣，
    後來我決定不要改變式樣，我回花蓮之後，就聯絡不到被告
    等語（見96年度偵字第95號卷內之 96年1月25日訊問筆錄）
    ，足認係證人甲○○主動聯繫被告訂購船隻，並非被告積極
    施用詐術而成立買賣契約，且證人甲○○交付50萬元之前，
    被告即已明白表示其週轉困難，要離開花蓮前往高雄，且需
    要資金之事實，並未隱瞞資力狀況，更無施用詐術取得財物
    。雖被告嗣後未能依照買賣契約完成造船工作，僅為民事債
    務不履行之違約問題，尚難以刑法詐欺取財罪相繩。
  (二)另被告現已在高雄找到廚師工作，每月底薪2萬5千元，其於
    本院審理終結後，積極與甲○○洽談和解，並於 97年5月28
    日與之達成和解，約定被告自同年 7月11日起，按月返還甲
    ○○先生5千元，至清償 27萬元完畢為止，有和解書乙份在
    卷可稽，益足徵被告當時未能完成造船工作亦無法清償債務
    ，確係金錢調度困難，而非惡意詐欺，其並無不法所有之意
    圖。綜上，被告所辯堪以採信，本件查無證據證明被告犯罪
    ，依上開規定，應為無罪之諭知。
據上論斷，應依刑事訴訟法第301條第1項，判決如主文。
本案經檢察官李子春到庭執行職務。
中    華    民    國    97    年    5     月    30    日
                  刑事第一庭  審判長法  官  張健河
                                    法  官  湯國杰
                                    法  官  蕭一弘
上列正本證明與原本無異。
如對本判決不服，應於送達後10日內，向本院提出上訴狀（上訴
狀應記載具體上訴理由並應抄附繕本）告訴人或被害人如對於本
判決不服者，應具備理由請求檢察官上訴，其上訴期間之計算係
以檢察官收受判決正本之日期為準。
中    華    民    國    97    年    6     月    2     日
                                    書記官


司法院資訊處製作；財團法人民間司法改革基金會備份。
